臺灣高等法院民事判決　　　　　　　　 93年度上易字第870號
上　訴　人　乙○○(原名吳瑤琪)
訴訟代理人　江琇嬌
被　上訴人　甲○○
訴訟代理人　曾朝誠律師
上列當事人間損害賠償事件，上訴人對於中華民國93年6月29日
臺灣士林地方法院93年度訴字第301號第一審判決提起上訴，本
院於94年6月21日言詞辯論終結，判決如下：
    主  文
上訴駁回。
第二審訴訟費用由上訴人負擔。
    事實及理由
一、上訴人起訴主張：被上訴人於民國（下同）92年1月22日晚
    間8時許，在臺北市○○路○段10巷14號4樓住處，以手揪住
    伊頭髮，向牆壁猛撞，並猛抓伊手臂，毆打伊頭部及臉部，
    嗣後並將伊拖行至客廳，復執鞋子拍打伊身體，致伊受有前
    額左側皮下瘀腫約4×4公分、右手腕皮下瘀血約4×4公分、
    左前臂皮下瘀血約4×2公分之傷害。被上訴人上開所為之傷
    害行為，業經原法院刑事庭判決有罪確定。而伊受此傷害後
    ，原有腦下垂體瘤惡化，迄於92年6月5日因突然劇痛而辭去
    原有工作，經前往臺灣大學醫學院附設醫院（下稱臺大醫院
    ）接受手術切除治療，手術後經醫師囑咐須休養至93年6月
    。又被上訴人前揭傷害行為造成伊精神上痛苦，伊並因而罹
    患精神分裂症等情。爰依民法第184條第1項前段、第193條
    第1項、第195條第1項等規定，求為命被上訴人給付伊新臺
    幣（下同）952,100元（包括醫療費用86,665元、工作收入
    減少損失365,521元、精神慰撫金500,000元，共為952,186
    元，惟上訴人僅請求952,100元），及加計法定遲延利息之
    判決。原審判決命被上訴人給付上訴人精神慰撫金20,000元
    及加計法定遲延利息，而駁回上訴人其餘之請求，上訴人不
    服提起上訴，並於本院聲明：(一)原判決不利於上訴人部分廢
    棄。(二)前開廢棄部分，被上訴人應再給付上訴人932,100元
    ，及自93年2月6日起至清償日止按年息5%計算之利息。
二、被上訴人則以：92年1月22日晚間兩造發生爭執，係因上訴
    人先前要伊代為備妥離婚協議書，卻又反悔並無理取鬧，伊
    好言相勸，而遭上訴人惡言相向，伊言明打電話告知上訴人
    母親，上訴人即出手奪取電話，並與伊發生拉扯，而受有傷
    害。上訴人原即罹有腦下垂體腺瘤之病症，早經醫師診斷需
    早日施以手術治療，惟上訴人拖延不去就醫，上訴人所主張
    因該病症手術所生之醫療費用、勞動能力減損損失，自與伊
    行為間並無因果關係。至上訴人提出之臺北市立療養院診斷
    證明書，並不能證明上訴人確已罹患精神分裂，且縱上訴人
    已罹患精神分裂症，上訴人亦應舉證證明其罹患該症與伊之
    行為間有因果關係，否則即不足採信。另伊年紀已大，且無
    收入，上訴人所受之傷害又屬輕微之皮內瘀血，原審判決命
    伊給付上訴人20,000元之精神慰撫金已屬過高，上訴人再為
    請求精神慰撫金，即為無理由等語，資為抗辯，並於本院聲
    明上訴駁回。
三、查上訴人主張被上訴人於上開時地因故將其毆傷，致其受有
    前額左側皮下瘀腫約4×4公分、右手腕皮下瘀血約4×4公分
    、左前臂皮下瘀血約4×2公分之傷害等事實，業據提出臺北
    市立陽明醫院診斷明書為證（見原法院士林簡易庭93年度士
    調字第17號卷第13頁），而被上訴人並因上開傷害行為經原
    法院於以92年度士簡字第1493號刑事簡易判決處罰金仟元
    ，如易服勞役，以佰元折算壹日確定，有該刑事簡易判決
    附卷可稽（見原法院士林簡易庭93年度士調字第17號卷第16
    頁），且為兩造所不爭執，復經本院依職權調閱上開刑事卷
    宗查核屬實，自堪信為真實。
四、上訴人主張伊遭被上訴人毆傷前所罹患之腦下垂體腺瘤，僅
    須服藥物治療即可控制，不須施行手術切除，因被上訴人於
    92年1月22日毆傷後，伊所患腦下垂體瘤因而惡化，不得不
    接受手術切除，伊手術切除治療與被上訴人之毆傷行為，有
    相當因果關係，故被上訴人應對伊支出之醫療費用86,665元
    、伊減少勞動能力損失365,521元、慰撫金除已判准部分（
    20,000元）外之480,000元共932,186元（惟上訴人僅請求
    932,100元，本院僅就其請求之範圍為審酌）應負損害賠償
    之責等情，被上訴人則以前揭情詞置辯。經查：
  (一)按損害賠償之債以有損害之發生及有責任原因之事實，並二
    者之間有相當因果關係為成立要件，故原告所主張損害賠償
    之債，如不合此項成立要件者，即難謂有損害賠償請求權存
    在（最高法院48年台上字第481號判例參照）。查上訴人因
    罹患腦下垂體瘤，而於92年7月21日在台大醫院施行蝶竇之
    腦下垂體瘤切除手術，此有台大醫院診斷證明書（原審卷第
    32頁）在卷佐證，惟上訴人於92年1月22日遭被上訴人毆打
    後，係受有前額左側皮下瘀腫約4×4公分、右手腕皮下瘀血
    4×4公分、左前臂皮下瘀血4×2公分，此亦有台北市立陽明
    醫院甲種診斷書在卷（本院卷第31頁）可考，而上述傷勢是
    否足以造成上訴人所罹腦下垂體瘤症狀之惡化？且上訴人受
    傷後經6個月後始接受手術切除治療，前揭傷勢與手術治療
    是否有直接關聯？實堪質疑。而上訴人罹患腦下垂體瘤早經
    台北榮民總醫院於91年10月間診斷屬實，並建議於91年10月
    21日接受手術治療，此亦有台北榮民總醫院醫囑申請單（原
    審卷第17頁）在卷可考，足見上訴人所罹患之腦下垂體瘤於
    遭被上訴人毆傷前即有手術切除之必要。又證人即為上訴人
    施行手術之台大醫院醫師杜永光亦於原審到庭證稱：「該腦
    下垂體瘤切除手術確為伊所施行，此種病症醫師發現後通常
    會建議儘速手術。外力撞擊不會導致此病症，且除了少數腫
    瘤很大時，撞擊會導致出血外，並不會因為外力撞擊受影響
    ，就原告（即上訴人）而言也沒有此一問題，除上述情形外
    ，是否需要施行手術，也與外力傷害無關，原告所受的淤傷
    ，祇要以口服藥治療即可，因為瘀傷並沒有必要使用其他藥
    物．．．」（原審卷第38頁、第39頁），由上參證以觀，上
    訴人所罹腦下垂體瘤早有手術切除治療之必要，被上訴人毆
    打上訴人所造成之傷勢並不足以使上訴人腦下垂體瘤之病症
    惡化，上開傷勢與上訴人接受手術治療並無直接關聯，則被
    上訴人之毆傷行為與上訴人接受手術治療間並無相當因果關
    係，依首揭判例意旨，上訴人主張伊接受腦下垂體切除手術
    治療之損害賠償，因與被上訴人之傷害行為無相當因果關係
    ，所為此部分損害賠償之請求，即屬無據，上訴人主張其因
    前揭手術治療致減少勞動能力，有365,521元之損失，自不
    可採。
  (二)次按民事訴訟如係由原告主張權利者，應先由原告負舉證之
    責，若原告先不能舉證，以證實自己主張之事實為真實，則
    被告就其抗辯事實，即令不能舉證，或其所舉證據尚有疵累
    ，亦應駁回原告之請求（最高法院17年上字第917號判例參
    照），查上訴人所提台大醫院醫療費用86,665元收據計15紙
    （原法院93年度士調字第17號調解卷第19頁至第34頁），乃
    上訴人手術切除腦下垂體之醫療費用，因此部分之支出與被
    上訴人傷害行為無因果關係，被上訴人即無須就此負損害賠
    償之責，而92年1月22日晚上在台北市立陽明醫院治療支出
    之醫藥費用，上訴人並未留有此部分支出費用之醫院收據，
    經其供陳在卷（本院卷第83頁）無訛。依上開判例意旨，上
    訴人請求被上訴人賠償伊有關醫療費用86,665元，亦非有據
    ，不應准許。
  (三)末按不法侵害他人之身體、健康、名譽、自由、信用、隱私
    、貞操、或不法侵害其他人格法益而情節重大者，被害人雖
    非財產上之損害，亦得請求賠償相當之金額，為民法第195
    條第1項前段所明文規定。查上訴人為台南家專畢業，被毆
    傷時任職力鵬企業股份有限公司員工，月薪29,020元，91年
    全部所得（含薪資、利息）為161,541元，別無其他不動產
    或汽車等財產；被上訴人為國中畢業，其91年度全部均為利
    息所得計29,019元，另有建物乙棟，此有力麗集團薪資單（
    前揭調解卷第18頁）、稅務電子闡門財產所得調卷明細表（
    原審卷第52頁至第59頁）附卷足憑，並為兩造所不爭執，本
    院衡酌兩造身分、地位、被害人傷勢、所受痛苦、財力狀況
    ，認被上訴人賠償上訴人20,000元之精神慰撫金為相當，上
    訴人逾此部分之請求，為無理由，不應准許。至上訴人另主
    張其被毆傷後，人格權受有損害，此部分亦得請求精神慰撫
    金云云，因本件被上訴人所傷害者係上訴人之身體，並非上
    訴人之人格權，其主張人格權受損而請求慰撫金，殊非有理
    ，併此敘明。
五、綜上所述，上訴人本於侵權行為法則，請求被上訴人給付20
    ,000 元及自起訴狀繕本送達翌日（即93年2月6日）起至清
    償日止按年息5%計算之利息，為有理由，自應准許，逾此部
    分之請求，為無理由，應予駁回。上開應准許部分，原審判
    命被上訴人如數給付本息，並依職權宣告假執行，核無不合
    。至上開不應准許部分，原審為上訴人敗訴之判決，並駁回
    其假執行之聲請，於法亦核無不合，上訴意旨指摘原判決此
    部分不當，求予廢棄改判，為無理由，應予駁回。
六、兩造其餘攻擊防禦方法及其他未經援用之證據，經斟酌尚無
    礙於本院前述之認定，無一一論究之必要。
七、據上論結，本件上訴為無理由，判決如主文。
中　　華　　民　　國　　94　　年　　7 　　月　　5 　　日
　　　　　　　　　民事第16庭審判長法　官  黃騰耀
　　　　　　　　　　　　　　      法　官  黃莉雲
　　　　　　　　　　　　　　      法　官  許文章
正本係照原本作成。
不得上訴。
中　　華　　民　　國　　94　　年　　7 　　月　　6 　　日
　　　　　　　　　　　　　　　　　書記官  陳明俐
